【裁判字號】    90,訴,115
【裁判日期】    900330
【裁判案由】    履行契約
【裁判全文】
臺灣臺中地方法院民事判決                  九十年度訴字第一一五號
    原      告  甲○○
    訴訟代理人  洪錫欽律師
    複  代理人  丙○○
    被      告  乙○○      住.
右當事人間請求履行契約事件，本院判決如左：
    主      文
原告之訴及假執行之聲請均駁回。
訴訟費用由原告負擔。
    事      實
甲、原告方面：
一、聲明：
（一）被告應給付原告新台幣（下同）二百萬元，及自起訴狀繕本送達之翌日起至清
      償日止，按年利率百分之五計算之利息。
（二）願供擔保，請准宣告假執行。
二、陳述：
（一）緣所有坐落於彰化縣二林鎮○○段第一七六三之三二三地號之土地係訴外人蔡
      春霖向其前手洪火城購買。於民國（下同）八十年七月間，原告與訴外人蔡春
      霖就前揭土地達成協議合夥興建房屋。然因規劃建造之警衛室社區出口需使用
      洪火城另所有之道路，而洪火城表示希望該合建房屋工程由被告興建，被告得
      知後乃向原告表示希望以新台幣（下同）一千萬元之權利金承接此合建事宜，
      經與原告協商渠願以二百萬元承接上揭合建事宜。然於八十年九月二十八日簽
      訂買賣契約書後，被告遲未履行上揭協商條件，經原告催促，被告始表示願以
      其新建個案「家天下」編號Ｄ六房屋半戶作為清償前揭二百萬之債務，並於八
      十年十二月三十一日簽立承諾書，載明「彰化家天下編號Ｄ六房屋半戶讓與甲
      ○○作為本案之開發費（細節需與蔡春霖協議），受讓人需盡善良之意協助本
      案興建完成」。
（二）查，系爭房屋（即門牌號碼：彰化縣二鄰鎮○○路○段一三六巷一三二弄十號
      ）早已於八十一年間興建完成，並於八十四年十二月間出賣予第三人，所有權
      移轉登記完畢。按因清償債務而對於債權人負擔新債務者，除當事人另有意思
      表示外，若新債務不履行時，其舊債務仍不消滅，民法第三百二十條訂有明文
      規定，本件被告所負交屋之債務既已屬給付不能，而原被告間亦無另有意思表
      示，則依上揭規定原告自得請求被告給付二百萬元之舊債務。
三、證據：提出承諾書一份、存證信函一份、律師函一份、土地謄本及地籍圖各一份
    為證，並聲請訊問證人蔡春霖。
乙、被告方面：
一、聲明：
（一）如主文所示。
（二）如受不利判決，願供擔保請准為免予假執行之宣告。
二、陳述：
（一）被告從事營造業，原告甲○○及訴外人謝財順、陳明德、謝清忠、葉陳綠雲等
      五人為土地掮客，被告經由原告得知訴外人蔡春霖所有系爭土地願合夥興建房
      屋，即前往察看系爭土地後，願以一億二千萬元價金買受系爭土地，除交付七
      、八千萬元外，其餘價金則以渠興建之十戶房屋抵付予訴外人蔡春霖。並於八
      十年十二月三十一日被告就上揭土地買賣事宜，與原告甲○○及訴外人謝財順
      、陳明德、謝清忠簽訂仲介費協議書，同時簽發支票以支付渠等之仲介費。原
      告於上揭興建房屋工程動工後，即主動向被告表示可為被告作建築規劃及發包
      事宜，俾能減少成本，經原、被告雙方意思合致，被告始簽立系爭承諾書。
（二）依民法第四百九十條第一項規定，承攬係當事人約定，一方為他方完成一定之
      工作，他方俟工作完成，給付報酬之契約。本件系爭承諾書所載「開發費」，
      係指原、被告雙方同意原告協助本件開發案之規劃、興建房屋等工程及相關業
      務完成，被告願將上開與訴外人蔡春霖共有房屋（詳買賣契約書附件分配位置
      圖）應有部分讓與原告，其細節需尤其與蔡春霖協議，故本件為「開發費」非
      「仲介費」，然房屋興建工程均係由被告獨立完成，原告既未交付工作或完成
      工作，被告自無須負給付報酬之義務。再者，原告只是單純之仲介人，若原告
      有任何權利，應該會在買賣契約書上詳記載其權利義務。
（三）另依民法第一百二十七條第七款規定，承攬人之報酬請求權，因二年不行使而
      消滅。本件縱認原告有完成承攬工作，然其請求權顯已逾二年之消滅時效期間
      ，被告自得拒絕給付。
三、證據：提出不動產買賣契約書一份、土地仲介協議書一份、支票影本六張、存證
    信函一份為證，並聲請訊問證人張清奇。
    理      由
一、本件原告主張：於八十年七月間，原告與訴外人蔡春霖就坐落於彰化縣二林鎮○
    ○段第一七六三之三二三地號土地達成協議合夥興建房屋。被告乙○○得知此事
    後，乃向原告表示希望承接此合建事宜，經協商渠願以二百萬元承接上揭合建事
    宜。然被告遲未履行上揭協商條件，經原告催促，始表示願以其新建個案「家天
    下」編號Ｄ六房屋半戶作為清償前揭二百萬之債務，並於八十年十二月三十一日
    簽立承諾書，載明「彰化家天下編號Ｄ六房屋半戶讓與甲○○作為本案之開發費
    （細節需與蔡春霖協議），受讓人需盡善良之意協助本案興建完成」。查，系爭
    房屋早已於八十一年間興建完成，並於八十四年十二月間所有權移轉登記第三人
    。按因清償債務而對於債權人負擔新債務者，除當事人另有意思表示外，若新債
    務不履行時，其舊債務仍不消滅，民法第三百二十條訂有明文規定，本件被告所
    負交屋之債務既已屬給付不能，而原被告間亦無另有意思表示，依上揭規定原告
    自得請求被告給付二百萬元之舊債務等語。被告則以：被告從事營造業，原告甲
    ○○及訴外人謝財順、陳明德、謝清忠、葉陳綠雲等五人為土地掮客，被告經由
    原告等人仲介，以一億二千萬元價金買受系爭土地。嗣於八十年十二月三十一日
    被告就上揭土地買賣事宜，與原告甲○○等人簽訂仲介費協議書，同時簽發支票
    以支付渠等之仲介費。原告於上揭興建房屋工程動工後，即主動向被告表示可為
    被告作建築規劃及發包事宜，俾能減少成本，經雙方意思合致，被告始簽立系爭
    承諾書。又系爭承諾書所載「開發費」，非「仲介費」，然房屋興建工程均係由
    被告獨立完成，原告既未交付工作或完成工作，被告自無須負給付報酬之義務。
    況原告若尚有其他之權利，則應會詳細記載於買賣契約書上。本件縱認原告有完
    成承攬工作，然其請求權顯已逾二年之消滅時效期間，被告自得拒絕給付等語，
    資為抗辯。
二、按民法第四百九十條規定：稱承攬者，謂當事人約定，一方為他方完成一定之工
    作，他方俟工作完成，給付報酬之契約。又同法第五百零五條第一項規定：報酬
    應於工作交付時給付之，無須交付者，應於工作完成時給付之。同條第二項規定
    ：工作係分部交付，而報酬係就各部分定之者，應於每部分交付時，給付該部分
    之報酬。足見除當事人間另有特約外，定作人僅對於承攬人完成之工作，負給付
    報酬之義務（參照最高法院八十四年台上字第二二二七號判決意旨）。又按當事
    人主張有利於己之事實者，就其事實有舉證之責任，民事訴訟法第二百七十七條
    訂有明文規定。本件原告主張被告應給付其二百萬元，係本於雙方所約定之承諾
    書而請求，業據其提出承諾書為證，被告亦不否認其事實；惟依該承諾書載明「
    彰化家天下編號Ｄ六房屋半戶讓與甲○○作為本案之開發費（細節需與蔡春霖協
    議），受讓人需盡善良之意協助本案興建完成」，是本件原告需盡善良之意協助
    房屋興建完成，被告始負給付開發費義務，從而，原、被告間就房屋興建開發事
    宜成立承攬契約。惟原告並未舉證其就本件系爭房屋開發案之是否完成任何規劃
    、興建房屋等工程或相關業務，抑或善盡任何協助義務，據此，依前揭判決意旨
    及法條規定，原告自不得依此承諾書請求被告負給付二百萬元之開發費義務。
三、次查，被告與訴外人蔡春霖就坐落於彰化縣二林鎮○○段第一七六三之三二三地
    號之土地成立不動產買賣契約，業據被告提出該不動產買賣契約書及彰化二林家
    天下仲介土地協議書暨支票影本六張為證，原告亦不否認其真正及合建房屋、仲
    介等事實；復與證人謝清忠到庭證稱：伊與甲○○等五人係仲介系爭土地與被告
    蓋房子，伊不認識地主，謝財順認識地主及葉陳綠雲，陳德明認識葉陳綠雲，伊
    認識陳德明，當時原告要求伊加入掮客行列，伊始介紹原告與被告認識，不久土
    地買賣即成立，因原告甲○○投入心力較多，故仲介費亦較多，且伊未曾聽說原
    告與被告間有其他合作關係，或被告有積欠原告二百萬元之事等語（見九十年三
    月二日言詞辯論筆錄）。是被告抗辯系爭土地是向訴外人蔡春霖購買，原告僅係
    單純之系爭土地仲介人，堪可採信。
四、從而，原告依據承諾書之契約關係，請求被告應給付原告二百萬元，及自起訴狀
    繕本送達翌日起至清償日止之法定遲延利息，應無理由，其假執行之聲請亦失所
    附麗，應併予駁回。
五、本件事證已明確，兩造其餘攻擊或防禦方法，經審酌後，核與本件判決結果無涉
    ，爰不一一論述，附此說明。
六、據上論結：本件原告之訴為無理由，依民事訴訟法第七十八條，判決如主文。
中      華      民      國    九十      年      三      月    三十    日
                                臺灣臺中地方法院民事第一庭
                                    法  官
右為正本係照原本作成
如對本判決上訴，須於判決送達後廿日內向本院提出上訴狀
中      華      民      國    九十      年      三      月    三十    日
~B法院書記官


司法院資訊處製作；財團法人民間司法改革基金會備份。
